ACORDAO-COMPLETO-2462755

ACÓRDÃO 1572/2022 ATA 26/2022 - PLENÁRIO

VISTOS, relatados e discutidos estes autos de representação formulada pelo Procurador Júlio Marcelo de Oliveira, com pedido de adoção de medida cautelar, noticiando possível irregularidade no pagamento de parcela remuneratória a membros do Ministério Público do Distrito Federal e Territórios (MPDFT) ;
ACORDAM os Ministros do Tribunal de Contas da União, reunidos em sessão Plenária, diante das razões expostas pelo relator, e com fundamento nos arts. 16, inciso V, e 237 do Regimento Interno do TCU, em:
9.1. não conhecer da presente representação e encaminhar cópia desta deliberação ao representante e ao MPDFT.

Representação acerca de possíveis irregularidade na convocação de Promotores de Justiça para atuarem como membros auxiliares da Administração Superior do MPDFT e no pagamento da diferença entre os subsídios de Procurador e de Promotor de Justiça a esses agentes públicos.

Ministério Público do Distrito Federal e Territórios - MPDFT.

3. Representante: Procurador do Ministério Público junto ao TCU Júlio Marcelo de Oliveira.

13.1. Ministros presentes: Ana Arraes (Presidente), Benjamin Zymler, Bruno Dantas (Relator), Vital do Rêgo, Jorge Oliveira e Antonio Anastasia.
13.2. Ministros-Substitutos convocados: Augusto Sherman Cavalcanti e Marcos Bemquerer Costa.
13.3. Ministro-Substituto presente: André Luís de Carvalho.

BRUNO DANTAS

Cuidam os autos de representação formulada pelo Procurador do Ministério Público junto ao TCU Júlio Marcelo de Oliveira acerca de possível irregularidade no pagamento de parcela remuneratória a membros do Ministério Público do Distrito Federal e Territórios (MPDFT) sem amparo legal.
2.	Submetido o feito à secretaria responsável pela análise da demanda, foi elaborada a seguinte instrução (peça 50) :
"INTRODUÇÃO
1. Trata-se de representação formulada pelo Procurador do Ministério Público junto ao TCU (MPTCU) , Dr. Júlio Marcelo de Oliveira, com pedido de medida cautelar, dando conta de possível irregularidade no pagamento de parcela remuneratória a membros do Ministério Público do Distrito Federal e Territórios (MPDFT) sem lei que a ampare (peça 1) .
HISTÓRICO
2. De acordo com a exordial, a Procuradora-Geral de Justiça do Distrito Federal e Territórios, Dra. Fabiana Costa Oliveira Barreto, decidiu 'reconhecer aos membros auxiliares da Procuradoria-Geral de Justiça e da Corregedoria-Geral o direito à percepção da diferença de remuneração para o cargo de Procurador de Justiça, a partir do mês de dezembro de 2018', nos autos do processo administrativo 08191.134780/2018-30 (peça 9) .
3. Em decorrência, esta unidade técnica, ao analisar o pedido de tutela antecipada formulada pelo representante, confirmou na página da internet do MPDFT pagamentos a título da diferença remuneratória questionada à maioria dos membros auxiliares no valor de R$ 1.773,11, o que corresponde à diferença entre o subsídio de promotor (R$ 33.689,11) e o de procurador de justiça (R$ 35.462,22) , mas há também pagamento no importe de R$ 3.457,57, quando esse membro é promotor de justiça adjunto, cuja remuneração é inferior (R$ 32.004.65) .
4. Verificou-se, ainda, que promotores de justiça ocupantes de alguns cargos em comissão e funções de confiança (Chefia de Gabinete, Assessoria de Políticas Institucionais, Secretaria-Geral, Assessorias Cíveis, Criminais e de Recursos Constitucionais, Assessoria da Unidade Especial de Proteção de Dados e Inteligência Artificial Chefe de Gabinete da Corregedoria-Geral) 'agregaram ao valor dessas gratificações a parcela correspondente à diferença entre os subsídios de procurador e promotor de justiça'.
5. Nessa esteira, por entender que estavam preenchidos os requisitos do fumus boni iuris e do periculum in mora, opinou-se pela adoção de medida cautelar para suspender os pagamentos da diferença entre o subsídio de promotor e de procurador de justiça aos membros auxiliares da Procuradoria-Geral de Justiça e da Corregedoria-Geral, autorizados por meio da decisão da Procuradora-Geral de Justiça, de 19/12/2018, até o julgamento de mérito da presente representação (peças 13-15) .
6. O e. Relator, Ministro Bruno Dantas, ao conhecer da representação, indeferiu o pedido de medida cautelar requerido e determinou a oitiva da Procuradoria-Geral de Justiça do Distrito Federal e Territórios, para que, no prazo de quinze dias, se manifestasse sobre o teor da representação (peça 16) .
7.  Em atendimento, a unidade técnica responsável pelas comunicações encaminhou à unidade jurisdicionada o Ofício 17214/2020-TCU-Seproc, de 23/4/2020, no qual consta que a representação está sendo examinada pelo TCU, podendo resultar em decisão no sentido de desconstituir o ato ou procedimento considerado irregular, e, além disso, que a ausência de manifestação do órgão no prazo estabelecido não impedirá o prosseguimento do processo e a apreciação do mérito da matéria (peças 17-18) .
8. Por meio de petição acostada aos autos, a Promotora de Justiça do MPDFT Maria Elda Fernandes Melo, responsável pelas informações prestadas ao representante e que serviram de base para a formulação da exordial, arguiu a suspeição do relator, requereu o seu ingresso nos autos como interessada e a juntada de informações prestadas pela Procuradora-Geral de Justiça do Distrito Federal e Territórios no âmbito do Procedimento de Controle Administrativo 1.00216/2020-53, em trâmite no Conselho Nacional do Ministério Público (CNMP) (peça 19) . 
9. Mediante despacho, o relator considerou a exceção de suspeição manifestamente improcedente, indeferiu o requerimento de ingresso nos autos da citada promotora como interessada e submeteu ao representante, para manifestação, o pedido de inclusão aos autos da peça 21, que cuida das supracitadas informações prestadas pela Procuradora-Geral de Justiça (peça 26) .
10. Em atenção ao referido despacho, o MPTCU manifestou-se pela inclusão da citada peça, assim como requereu a juntada aos autos das peças 27-30 (peça 31) , o que foi deferido pelo relator (peça 32) .
11. Ao analisar novamente os autos, a Sefip entendeu que remanesciam algumas dúvidas sobre o caso, de modo que, com base na delegação de competência conferida pelo relator, realizou diligência junto ao MPDFT para obtenção dos seguintes esclarecimentos/informações (peça 39) :
a) relação nominal dos atuais promotores e procuradores de justiça convocados para atuarem como membros auxiliares na Procuradoria-Geral de Justiça, na Corregedoria-Geral ou em outros órgãos do MPDFT, indicando os respectivos atos de convocação/designação;
b) se há acúmulo de atribuições dos titulares dos cargos em comissão e das funções de confiança com o eventual encargo decorrente da convocação para atuação desses titulares como membros auxiliares, e, em caso positivo, relacionar as atribuições inerentes a cada encargo; e
c) o motivo da parcela paga a título de diferença de subsídio a alguns promotores que também exercem cargo em comissão ou função de confiança estar sendo devolvida.
12. Em atendimento, a unidade jurisdicionada encaminhou resposta (peça 42) , acompanhada de alguns elementos como organograma do MPDFT, fichas financeiras, cópia da Portaria 98/2019 e declaração da Secretária de Gestão de Pessoas do MPDFT (peças 43-46) .
13. Na sequência, houve o ajuizamento de uma ação popular na Justiça Federal do DF, em que se questiona o pagamento da diferença de subsídio a membros auxiliares da Procuradoria-Geral de Justiça e da Corregedoria-Geral do MPDFT (peças 47-48) .
EXAME DE ADMISSIBILIDADE
14. Conforme mencionado, o relator, ao proferir o despacho que indeferiu a medida cautelar requerida pelo representante, conheceu da representação, por considerar preenchidos os requisitos de admissibilidade previstos no art. 237 do Regimento Interno do TCU (peça 16) .
EXAME SUMÁRIO
15 Considerando o disposto no caput do art. 106 da Resolução-TCU 259, de 7/5/2014, as unidades técnicas do Tribunal devem realizar exame sumário acerca do risco para a unidade jurisdicionada, da materialidade e da relevância dos fatos denunciados.
16. Em relação ao primeiro aspecto, nota-se que a suposta irregularidade não seja capaz de causar impactos nos objetivos da unidade jurisdicionada. Quanto ao segundo, cumpre destacar que os recursos envolvidos podem ultrapassar o montante aproximado de R$ 3.200.000,00 nos próximos dez anos, uma vez que a diferença mensal, por exemplo, entre o subsídio do promotor e o do procurador de justiça é de R$ 1.773,11, sendo tal parcela paga mensalmente, segundo a peça inicial, a quatorze membros do MPDFT. Por último, a relevância dos fatos noticiados estaria associada ao pagamento de verba remuneratória sem o necessário amparo legal.
EXAME TÉCNICO
17. Como visto, o pagamento da parcela remuneratória discutido nesta representação foi questionado por meio de uma ação popular ajuizada em face da Procuradora-Geral de Justiça do Distrito Federal e Territórios, Dra. Fabiana Costa Oliveira Barreto, em trâmite na 16ª Vara Federal da Seção Judiciária do DF (Processo 1038920-45.2020.4.01.3400) , e, segundo consulta ao denominado Processo Judicial Eletrônico (PJe) , o mérito da ação ainda não foi julgado (peça 49) . 
18. Sabe-se que a ação popular é um dos instrumentos judiciais à disposição do povo para defesa de interesses difusos e coletivos, que tem por objetivo a anulação de ato lesivo ao patrimônio público ou de entidade de que o Estado participe, cuja sentença terá eficácia oponível erga omnes, nos termos do art. 5º, LXXIII, da Constituição Federal e do art. 18 da Lei 4.717/1965, caso a ação seja julgada procedente.
19. A respeito das características do referido remédio constitucional, transcrevem-se, ilustrativamente, trechos da ementa do acórdão do Superior Tribunal de Justiça (STJ) , proferido no âmbito do REsp 1.447.237/MG:
' (...) 
4. A Ação Popular consiste em um relevante instrumento processual de participação política do cidadão, destinado eminentemente à defesa do patrimônio público, bem como da moralidade administrativa, do meio-ambiente e do patrimônio histórico e cultural; referido instrumento possui pedido imediato de natureza desconstitutiva-condenatória, pois colima, precipuamente, a insubsistência do ato ilegal e lesivo a qualquer um dos bens ou valores enumerados no inciso LXXIII do art. 5º da CF/88 e, consequentemente, a condenação dos responsáveis e dos beneficiários diretos ao ressarcimento ou às perdas e danos correspondentes.
5. Tem-se, dessa forma, como imprescindível a comprovação do binômio ilegalidade-lesividade, como pressuposto elementar para a procedência da Ação Popular e consequente condenação dos requeridos no ressarcimento ao erário em face dos prejuízos comprovadamente atestados ou nas perdas e danos correspondentes.
 (...) .' (destaque acrescentado) 
20. Nessa situação, e em face do objeto e do alcance da ação popular, por meio da qual se requer, além da anulação do suposto ato administrativo ilegal, o ressarcimento ao erário dos valores pagos a título de diferença de subsídio a membros auxiliares da Procuradoria-Geral de Justiça e da Corregedoria-Geral do MPDFT, entende-se que os presentes autos podem ser sobrestados, ao menos até o julgamento de mérito do Processo 1038920-45.2020.4.01.3400.
CONCLUSÃO
21. Considerando a judicialização da matéria objeto da presente representação, e tendo em vista o objeto e o alcance da referida ação popular, propõe-se ao relator o sobrestamento dos presentes autos, com fulcro no art. 157 do Regimento Interno do TCU c/c o art. 47 da Resolução TCU 259/2014, até o julgamento de mérito do Processo 1038920-45.2020.4.01.3400, em trâmite na 16ª Vara da Seção Judiciária do DF, ou, a critério do relator, até o trânsito em julgado da ação.
PROPOSTA DE ENCAMINHAMENTO
22. Ante o exposto, submetem-se os autos à consideração superior com proposta para que o e. Relator, Ministro Bruno Dantas, autorize o sobrestamento dos presentes autos, com fulcro no art. 157 do Regimento Interno do TCU c/c o art. 47 da Resolução TCU 259/2014, até o julgamento de mérito do Processo 1038920-45.2020.4.01.3400, em trâmite na 16ª Vara da Seção Judiciária do DF, ou, a critério do relator, até o trânsito em julgado da ação."
3.	O Procurador do Ministério Público junto ao TCU Júlio Marcelo de Oliveira requereu a oportunidade de oficiar nos autos, produzindo o seguinte parecer (peça 60) :
"Trata-se de representação formulada pelo Ministério Público de Contas, com pedido de medida cautelar, versando sobre irregularidade em ato administrativo praticado em 19/12/2018 pela Procuradora-Geral de Justiça do Distrito Federal e Territórios, mediante o qual foi autorizado o pagamento de parcela remuneratória a Promotores de Justiça do Ministério Público do Distrito Federal e Territórios (MPDFT) sem amparo legal e constitucional.
O ato administrativo irregular foi exarado no processo administrativo 08191.134780/2018-30, inaugurado por memorando do Promotor de Justiça Georges Carlos Fredderico Moreira Seigneur, então Assessor de Políticas Institucionais da Procuradoria-Geral de Justiça (API/PGJ) , que indagou sobre a possibilidade de aplicação do disposto no art. 6º da Resolução 72/2009 do Conselho Nacional de Justiça (CNJ) na estrutura do MPDFT, diante 'da natureza de convocação dos Membros Auxiliares da Procuradoria-Geral (Chefia de Gabinete, Assessoria de Políticas Institucionais, Secretaria-Geral, Assessorias Cíveis, Criminais e de Recursos Constitucionais e o Assessor da Unidade Especial de Proteção de Dados e Inteligência Artificial) , bem como da Corregedoria-Geral (Chefia de Gabinete) ' (peça 9, p. 4) .
A decisão proferida, em 19/12/2018, pela Procuradora-Geral de Justiça foi no sentido reconhecer aos membros auxiliares (Promotores de Justiça e Promotores de Justiça Adjuntos) da Procuradoria-Geral de Justiça e da Corregedoria-Geral o direito à percepção da diferença de remuneração para o cargo de Procurador de Justiça, a partir do mês de dezembro de 2018 (peça 9, p. 12) .
Tal decisão acarretou, em dezembro/2018, aumento de R$ 1.523,56 (peça 11, p. 1) na remuneração dos membros auxiliares da Procuradoria-Geral de Justiça e da Corregedoria-Geral. Em 2019, o valor da diferença de subsídio passou para R$ 1.773,11 (peça 45, p. 1) , sendo que tal parcela continua sendo paga até a atualidade (vide documento à peça 46 e informações divulgadas na página http://www.mpdft.mp.br/remuneracao/) .
Cabe destacar que os citados membros auxiliares, justamente pelas atribuições exercidas junto à Administração Superior do MPDFT, já recebem parcela remuneratória a título de função de confiança ou cargo em comissão. Com o recebimento da diferença de subsídio, passaram a receber dupla remuneração pelo mesmo fato gerador, agravando a irregularidade. As fichas financeiras juntadas à peça 45 comprovam que os membros 'convocados' para auxiliar a Administração Superior estão recebendo, de forma concomitante, parcela a título de cargo em comissão (CC) ou função de confiança (FC) e parcela a título de diferença de subsídio, que está sendo paga sob a estranha rubrica 'Membros - Substituição', embora de substituição obviamente não se trate.
Sabe-se que somente por lei específica pode haver alteração de subsídio ou de qualquer forma de remuneração de servidores públicos e membros de Poder, como dispõe o art. 37, X, da Constituição Federal. Mera resolução do CNJ e simples invocação do princípio da simetria entre as carreiras da magistratura e do Ministério Público não são fundamentos suficientes para a majoração da remuneração de membros do MPDFT.
O Plenário do Conselho Nacional do Ministério Público (CNMP) , julgando caso bastante semelhante ao tratado nestes autos, em que os interessados pretendiam receber diferença de subsídio prevista em resolução do próprio CNMP (Resolução 46/2009) , assim decidiu:
'RECURSO INTERNO. IRRESIGNAÇÃO DIANTE DE DECISÃO DO PRESIDENTE DO CONSELHO NACIONAL DO MINISTÉRIO PÚBLICO. PAGAMENTO DA DIFERENÇA REMUNERATÓRIA PREVISTA NA RESOLUÇÃO CNMP Nº 46/2009 A MEMBRO AUXILIAR DESTE CONSELHO NACIONAL. NECESSIDADE DE PREVISÃO LEGAL EM SENTIDO ESTRITO. IMPROVIMENTO DO RECURSO INTERNO.
1. Irresignação dos recorrentes quanto a decisão do Presidente do CNMP que negou aos membros auxiliares o direito de receber a retribuição pecuniária prevista na Resolução CNMP nº 46/2009.
2. Verba pretendida que ostenta caráter remuneratório, e não indenizatório, pois se trata de contraprestação pelo exercício da própria função pública.
3. Nos temos do art. 37, inciso X, da Constituição Federal, a remuneração dos agentes públicos somente pode ser fixada ou alterada por lei em sentido estrito. Não obstante o poder normativo de caráter primário atribuído ao CNMP, as resoluções expedidas pelo órgão não podem ser equiparadas à lei específica exigida pela determinação constitucional.
4. O princípio da proteção à confiança legítima não é fundamento suficiente para sobrepujar o princípio da legalidade, cuja observância no âmbito do Ministério Público é missão constitucionalmente atribuída ao CNMP.
5. Recurso conhecido e desprovido. 
 (Plenário do CNMP, Recurso Interno 712/2011-10, julgado em 29/1/2014) .'
No citado julgamento, o CNMP decidiu também declarar a nulidade do art. 1º da Resolução CNMP 46/2009, que dispunha que 'Os membros do Ministério Público requisitados para auxiliarem a Presidência, a Corregedoria Nacional ou as Comissões do Conselho Nacional do Ministério Público perceberão a diferença de subsídio correspondente ao cargo de Conselheiro do Conselho Nacional do Ministério Público'.
Apesar de o órgão superior de fiscalização administrativa e financeira do Ministério Público ter considerado irregular o pagamento da verba 'diferença de subsídio' e declarado a nulidade da resolução que a havia criado, a Procuradoria-Geral de Justiça do MPDFT resolveu autorizar o pagamento da parcela, com base na aplicação, 'por simetria', de dispositivo de resolução do CNJ (art. 6º da Resolução 72/2009) . Ao assim proceder, a Procuradoria-Geral de Justiça, ao que parece, buscou 'driblar' o CNMP, em decisão que sequer foi objeto de publicação (peça 55) , o que reforça ainda mais a gravidade da conduta da Procuradora-Geral.
Saliente-se que nem por analogia é possível a aplicação do art. 6º da Resolução CNJ 72/2009 ao MPDFT, pois esse artigo dispõe que 'os juízes de primeiro grau convocados para exercer função de substituição ou auxílio nos tribunais receberão, exclusivamente, a diferença de remuneração para o cargo de Desembargador' (grifou-se) , sendo que os membros do MPDFT 'convocados' para auxiliar a Administração Superior estão recebendo também retribuição por função de confiança ou cargo em comissão.
A propósito, na peça inicial da representação, foi também suscitada irregularidade na própria figura da 'convocação' de membros para auxiliar a Administração Superior, ocorrida mediante a Portaria 98/2019/PGJ/MPDFT (peça 5) , porquanto esse tipo de convocação não está previsto na Resolução 160/2017/CNMP, que dispõe sobre a 'nomeação para cargos em comissão ou função de confiança e a designação para auxílio e colaboração nos órgãos auxiliares, da administração e da Administração Superior do Ministério Público' (grifou-se) . Outrossim, a Lei Complementar 75/1993, que dispõe sobre a organização, as atribuições e o estatuto do Ministério Público da União, só prevê a convocação em seus arts. 47, § 2º, 110, parágrafo único, 143, § 1º, e 145, parágrafo único, que tratam de convocação de Procurador Regional da República, de Procurador Regional do Trabalho, de Procurador ou Promotor da Justiça Militar para substituição, mediante aprovação do respectivo Conselho Superior. 
A existência de irregularidade no pagamento da verba 'diferença de subsídio' a Promotores de Justiça e Promotores de Justiça Adjuntos do MPDFT foi confirmada pela Auditoria Interna do Ministério Público da União, a teor do Relatório de Auditoria AUDIN-MPU 12/2020, datado de 4/12/2020 (peça 59) . Os itens 3.2 e 3.3 desse relatório versam sobre os seguintes achados: pagamento de equiparação de subsídio sem amparo legal e pagamento de duas vantagens remuneratórias (equiparação de subsídio e retribuição pelo exercício de cargo em comissão ou função de confiança) em decorrência do mesmo fato gerador.
Por concordar integralmente com a análise realizada pela Auditoria Interna do MPU, o Ministério Público de Contas reproduz, a seguir, alguns dos fundamentos contidos no mencionado relatório de auditoria (grifos originais e acrescidos) :
'Dessa forma, verifica-se que a regra é que a concessão de qualquer tipo de vantagem remuneratória a deve se dar por meio de lei específica que contenha previsão para o referido pagamento, vedando-se qualquer tipo de equiparação para fins de remuneração dos servidores públicos. Além disso, exige-se a existência de dotação orçamentária prévia, além de autorização específica na lei de diretrizes orçamentárias.
No que tange à simetria constitucional entre as carreiras de magistrados do Poder Judiciário e membros do Ministério Público, de fato, não se pode negar a existência de larga simetria entre as citadas carreiras, tendo em vista o tratamento constitucional conferido. No entanto, entende-se que a referida simetria não se mostra suficiente para, de automático, conceder uma parcela remuneratória prevista em legislação aplicável a apenas uma das carreiras e não prevista para a outra.
Veja-se, por exemplo, que existem diversos núcleos de direitos e vantagens, sendo que apenas partes desses são verdadeiras garantias ou prerrogativas essenciais ao desempenho das atribuições próprias às carreiras.
Sendo assim, quanto ao núcleo de direitos e vantagens de uma carreira que não representa garantia ou prerrogativa essencial, quando previsto em uma carreira e não em outra, poder-se-ia cogitar de dois tipos de simetria, uma positiva e outra negativa. Tal linha argumentativa serve no presente apenas para corroborar a complexidade da delimitação e correta aplicação da simetria entre as carreiras. De forma mais ampla, é importante mencionar que o Supremo Tribunal Federal já decidiu que não cabe ao Poder Judiciário conceder vantagens remuneratórias com base no princípio da isonomia:
'SÚMULA VINCULANTE Nº 37
Não cabe ao Poder Judiciário, que não tem função legislativa, aumentar vencimentos de servidores públicos sob o fundamento de isonomia.'
Destacamos abaixo trecho do Voto do Excelentíssimo Ministro Gilmar Mendes, Relator do Recurso Extraordinário nº 592.317 - RJ, que elucida a questão:
'A questão central a ser discutida nestes autos refere-se à possibilidade de o Poder Judiciário ou a Administração Pública aumentar vencimentos ou estender vantagens a servidores públicos civis e militares, regidos pelo regime estatutário, com fundamento no princípio da isonomia, independentemente de lei. Inicialmente, salienta-se que, desde a Primeira Constituição Republicana, 1891, em seus arts. 34 e 25, já existia determinação de que a competência para reajustar os vencimentos dos servidores públicos é do Poder Legislativo, ou seja, ocorre mediante edição de lei. Atualmente, a Carta Magna de 1988, art. 37, X, trata a questão com mais rigor, uma vez que exige lei específica para o reajuste da remuneração de servidores públicos. A propósito, na sessão plenária de 13-12-1963, foi aprovado o Enunciado 339 da Súmula desta Corte (...) . Dos precedentes que originaram essa orientação jurisprudencial sumulada, resta claro que esta Corte pacificou o entendimento no sentido de que aumento de vencimentos de servidores depende de lei e não pode ser efetuado apenas com suporte no princípio da isonomia. (...) Registre-se que, em sucessivos julgados, esta Corte tem reiteradamente aplicado o Enunciado 339 da Súmula do STF, denotando que sua inteligência permanece atual para a ordem constitucional vigente.' (grifou-se) 
Percebe-se, desse modo, que o entendimento de nossa Suprema Corte é no sentido de que apenas o Poder Legislativo teria competência para conceder reajustes ou mesmo estender vantagens a servidores públicos, não podendo, nem o Poder Judiciário, por meio de decisões judiciais, nem a Administração Pública, mediante decisões administrativas, fazê-lo.
Cabe mencionar ainda que, conforme notícia publicada no endereço eletrônico do STF, estão em andamento dois Recursos Extraordinários com repercussão geral reconhecida (RE 1059466 e RE 968646) e uma Ação Direta de Inconstitucionalidade (ADI 4822) que tratam da concessão de determinadas vantagens remuneratórias a magistrados com base na isonomia entre as carreiras da magistratura e do Ministério Público.
Conforme noticiado, em razão dos processos em andamento, a Segunda Turma do Supremo Tribunal Federal, no julgamento de diversas Reclamações, determinou a cessação do pagamento de benefícios concedidos a magistrados com fundamento na isonomia constitucional com o Ministério Público, determinando também o sobrestamento das ações que foram objeto das Reclamações em questão até o julgamento definitivo da questão controvertida pelo plenário.
A despeito de não haver decisão definitiva sobre as situações acima referidas, o Excelentíssimo Senhor Ministro Alexandre de Moraes, Relator do Recurso Extraordinário nº 1059466, que discute a isonomia entre as carreiras da magistratura e do Ministério Público em relação ao direito à licença-prêmio ou à indenização por sua não fruição, propôs a fixação da seguinte tese:
'é ilegítima a concessão de licença-prêmio aos membros do Poder Judiciário, bem como a indenização por sua não-fruição, com fundamento na isonomia em relação aos membros do Ministério Público, haja vista afrontar o disposto na Súmula vinculante 37.'
Em sua manifestação, o Ministro Relator colaciona diversos julgados no STF no sentido da impossibilidade de concessão de vantagens remuneratórias a membros da Magistratura por simetria a vantagens previstas para a carreira do Ministério Público. Entre eles, destacamos:
'RECURSO EXTRAORDINÁRIO 581.642-AGR
PROCESSUAL CIVIL E ADMINISTRATIVO. AGRAVO REGIMENTAL NO RECURSO EXTRAORDINÁRIO. MAGISTRADOS DO ESTADO DE SÃO PAULO. CÁLCULO DE DIÁRIAS E AJUDA DE CUSTO. EQUIPARAÇÃO AO CRITÉRIO UTILIZADO PELO MINISTÉRIO PÚBLICO. IMPOSSIBILIDADE. SÚMULA339/STF. APRECIAÇÃO DOS ASPECTOS CONCERNENTES ÀS LEIS COMPLEMENTARES ESTADUAIS 734/93 E 234/80. INVIABILIDADE. SÚMULA 280/STF. 1. Não havendo previsão legal de equiparação de vencimentos entre Magistrados e Membros do Ministério Público do Estado de São Paulo, incabível o pedido de pagamento de diferenças de valores de diárias e de ajudas de custo com base em suposta isonomia. Entendimento da Súmula 339/STF. 2. No caso dos autos, o Tribunal de origem asseverou expressamente que o direito pleiteado pelos agravantes não está amparado em lei. 3. Agravo regimental a que se nega provimento. (RE 581.642-AgR, Rel. Min. TEORI ZAVASCKI, Segunda Turma, Dje de 7/10/2013) .
 (...) 
Reclamação 27855 - MC
Decisão:
 (...) 
Sendo esse o contexto, passo a apreciar o pedido de medida liminar. E, ao fazê-lo, observo que os elementos produzidos na presente sede reclamatória parecem evidenciar a ocorrência de transgressão ao enunciado da Súmula Vinculante nº 37/STF, revelando-se suficientes para justificar, na espécie, o acolhimento da pretensão cautelar deduzida pela parte ora reclamante.
É que a disciplina jurídica da remuneração devida aos agentes públicos em geral está sujeita ao princípio da reserva absoluta de lei. Esse postulado constitucional submete ao domínio normativo da lei formal a veiculação das regras pertinentes ao instituto do estipêndio funcional.
O princípio da divisão funcional do poder impede que, estando em plena vigência o ato legislativo, venham os Tribunais a ampliar-lhe o conteúdo normativo e a estender a sua eficácia jurídica a situações subjetivas nele não previstas, ainda que a pretexto de tornar efetiva a cláusula isonômica inscrita na Constituição.
Não constitui demasia observar que a reserva de lei consoante adverte JORGE MIRANDA (Manual de Direito Constitucional, tomo V/217-220, item n. 62, 2ª ed., 2000, Coimbra Editora) traduz postulado revestido de função excludente, de caráter negativo (que veda, nas matérias a ela sujeitas, quaisquer intervenções, a título primário, de órgãos estatais não legislativos) , e cuja incidência também reforça, positivamente, o princípio que impõe à administração e à jurisdição a necessária submissão aos comandos fundados em norma legal, de tal modo que, conforme acentua o ilustre Professor da Universidade de Lisboa, quaisquer intervenções tenham conteúdo normativo ou não normativo de órgãos administrativos ou jurisdicionais só podem dar-se a título secundário, derivado ou executivo, nunca com critérios próprios ou autônomos de decisão (grifei) .
 (...) 
É importante observar que esse enunciado sumular, hoje constitucionalmente impregnado de eficácia vinculante (CF, art. 103-A, caput) , resultou de antiga e consolidada jurisprudência do Supremo Tribunal
Federal, anteriormente consagrada na Súmula 339/STF (RE 776.118/SE, Rel. Min. CÁRMEN LÚCIA RE 780.537/SE, Rel. Min. CÁRMEN LÚCIA RE 781.255/SE, Rel. Min. RICARDO LEWANDOWSKI, v.g.) .
 (...) 
Vale ressaltar, por necessário, que essa mesma orientação vem sendo observada em sucessivas decisões monocráticas proferidas no âmbito desta Suprema Corte, na apreciação de demandas, como a de que ora se cuida, envolvendo a controvérsia concernente à pretensão, deduzida por magistrado, de reconhecimento do direito à licença-prêmio com fundamento na aplicação do princípio da isonomia (ARE 996.212/RN, Rel. Min. GILMAR MENDES ARE 1.035.866/RN, Rel. Min. GILMAR MENDES Rcl 26.740-MC/PR, Rel. Min. CELSO DE MELLO Rcl 26.758-MC/PB, Rel. Min. CELSO DE MELLO Rcl 26.773-MC/CE, Rel. Min. ALEXANDRE DE MORAES, v.g.) .
Sendo assim, em face das razões expostas e em juízo de estrita delibação, defiro o pedido de medida liminar, em ordem a suspender, cautelarmente, até final julgamento da presente reclamação, a eficácia da decisão emanada da 21ª Vara do Juizado Especial Federal da Seção Judiciária do Estado do Ceará (Processo nº 0511569-50.2016.4.05.8100) .'
Constata-se, dessa forma, que, em situações análogas, o Supremo Tribunal Federal vem se manifestando pela impossibilidade de concessão, por simetria, de vantagem prevista na carreira de membros do Ministério Público a membros da Magistratura, quando não há, na legislação aplicável à carreira da Magistratura, previsão para o recebimento da referida vantagem.
Entende-se, assim, que a concessão do direito à equiparação do subsídio de Procurador de Justiça ao Promotor de Justiça convocado para auxiliar na Administração Superior do Ministério Público do Distrito Federal e Territórios, não possui amparo legal, uma vez que a sua previsão em normas aplicáveis à magistratura (Lei Complementar nº 35/1979 e Resolução CNJ nº 72/2009) ou às carreiras dos Ministérios Públicos Estaduais (Lei nº 8.625/1993) não servem, por si, de fundamento à sua concessão no âmbito do MPDFT.
Por fim, impende observar que a existência de decisões em sede perfunctória pela não comprovação de ilegalidade no recebimento da referida parcela não permite que se chegue à conclusão de sua legalidade. Com efeito, em exame perfunctório, o órgão julgador não realiza uma análise profunda do mérito, fazendo, tão somente uma análise preliminar da matéria.
Dessa forma, a opinião desta Auditoria Interna do MPU é de que o pagamento da diferença entre o subsídio de Promotor de Justiça e o subsídio de Procurador de Justiça quando o Promotor de justiça é convocado para auxílio à Administração Superior é indevido, em razão de não estarem desempenhando atribuições típicas de Procurador de Justiça e, ainda, em razão da falta de amparo legal para referido pagamento.'
Como se vê, o posicionamento da AUDIN-MPU baseou-se em robusta jurisprudência do Supremo Tribunal Federal, a exemplo da Súmula Vinculante 37 e de diversas decisões, monocráticas e colegiadas, que determinaram a suspensão dos efeitos de decisões judiciais que haviam concedido benefícios a magistrados com fundamento na isonomia constitucional, ou na simetria, com o Ministério Público (Rcl 26.740, Rcl 26.758, Rcl 26.872 AgR, Rcl 26.924, Rcl 27.855, Rcl 27.872 AgR, Rcl 28.196 AgR, Rcl 28.698 AgR, e Rcl 30.183) . Cite-se, por exemplo, a ementa do acórdão proferido, em 14/8/2018, pela 2ª Turma do STF, no Agravo Regimental na Reclamação 28.698: 
'Agravo regimental na reclamação. Súmula Vinculante nº 37. Óbice ao pagamento de parcela. Ato normativo editado pelo Conselho Nacional de Justiça (Resolução nº 133/2011) . Simetria constitucional entre as carreiras da magistratura e do Ministério Público (CF/88, art. 129, §4º) . Competência do Plenário do STF. Agravo regimental provido e reclamação julgada parcialmente procedente. 
1. Não há competência originária do Supremo Tribunal Federal para solucionar, caso a caso (CF/88, art. 102, I, n) , controvérsia que envolva pretensão ao reconhecimento do direito de magistrado com base na simetria entre sua carreira e a do Ministério Público (AO nº 2.126/PRAgR) . 
2. Com a sistemática da repercussão geral, a competência do STF para julgar a matéria constitucional é exercida no representativo da controvérsia (RE nº 1.059.466/AL - Tema 966; RE nº 968.646/SC - Tema 976) , competindo aos demais órgãos do Poder Judiciário a concretização do precedente, mediante juízo de adequação da ratio decidendi do STF nos processos de matéria constitucional idêntica. 
3. A tutela jurisdicional na presente reclamatória deve ser eficaz no sentido de obstar o pagamento a magistrado de vantagem pecuniária instituída pelo Poder Legislativo à carreira do Ministério Público (SV nº 37) , sem, contudo, esvaziar a competência do Plenário para decidir - seja na ADI nº 4.822/PE, seja nos RE nº s 1.059.466/AL e 968.646/SC - a matéria constitucional específica debatida no caso concreto.
4. Agravo regimental provido e reclamação julgada parcialmente procedente, de modo a se cassar a decisão impugnada e determinar o sobrestamento do processo em referência perante a autoridade reclamada até que sobrevenha decisão do STF na ADI nº 4.822/PE ou nos Temas 966 e 976 de repercussão geral (o que ocorrer primeiro) , após o que, deverá ela proceder a novo julgamento da causa como entender de Direito.'
Ora, se os pagamentos autorizados pelo Poder Judiciário com base no 'princípio da simetria' têm sido obstados pelo Supremo Tribunal Federal, com muito mais razão devem ser obstados os pagamentos autorizados por simples ato administrativo da Procuradora-Geral de Justiça do MPDFT.
Não obstante o evidente prejuízo ao erário que decorre do pagamento mensal de parcela remuneratória sem amparo legal, a Secretaria de Fiscalização de Pessoal (Sefip) , de forma inusitada, propõe que o presente processo de representação seja sobrestado até que se julgue o mérito de uma ação popular em trâmite na 16ª Vara Federal Cível da Seção Judiciária do Distrito Federal (peças 50 a 52) . Trata-se da ação popular 1038920-45.2020.4.01.3400, mediante a qual o autor questiona a mesma decisão administrativa objeto da presente representação (peças 48 e 49) .
Ao ver do Ministério Público de Contas, não há nenhum fundamento para o sobrestamento destes autos, na medida em que vigora no ordenamento jurídico brasileiro o consagrado princípio da independência das instâncias, segundo o qual as instâncias cível, penal e administrativa são independentes, com exceção para a hipótese de sentença penal absolutória fundada na inexistência do fato ou na negativa de autoria (ver Acórdão 2850/2019-TCU-Primeira Câmara, 1.038/2019-Plenário e 940/2019- 2ª Câmara) . 
Há centenas de decisões do TCU afirmando sua plena independência para exercer suas competências nos processos de controle externo, ainda que a mesma questão esteja sendo tratada em algum processo judicial. Aliás, é estratégia comum da defesa de responsáveis por atos irregulares pedir ao TCU que suspenda seu processo de controle externo, muito mais célere, a fim de aguardar a resolução do caso no judiciário, o que pode levar literalmente décadas. O TCU sempre fez valer sua independência para exercer sua competência e não deverá ser diferente neste caso.
Ressalte-se que, até no caso de decisão judicial transitada em julgado favorável ao pagamento de determinada verba, o TCU detém plena competência para declarar a ilegalidade do pagamento, pois exerce de forma independente suas atribuições de controle externo (ver Acórdãos 1.647/2019-2ª Câmara, 12.463/2020-1ª Câmara e 6.321/2020-1ª Câmara) .
Assim, não faz sentido algum aguardar eventual decisão de mérito a ser proferida em sede de ação popular. Mesmo na hipótese de tal ação ser julgada improcedente e transitar em julgado, isso em nada afetaria o poder de o TCU decidir sobre o mérito da presente representação. 
Os fatos narrados nesta representação são graves, causam prejuízo ao erário a cada mês que passa, seus efeitos devem ser suspensos por medida cautelar e não podem deixar de ser apreciados, com a urgência necessária, sob o pretexto de que existe uma ação judicial versando sobre o mesmo objeto. Sobrestar este processo seria dar a ele tratamento processual absolutamente discrepante da jurisprudência do TCU e frontalmente contrário à agilidade que se espera em face de uma despesa continuada, recorrente e manifestamente ilegal.
Portanto, o MP de Contas discorda veementemente da proposta da unidade técnica de sobrestar o presente processo.
Os novos elementos mencionados no presente parecer, em especial o Relatório de Auditoria AUDIN-MPU 12/2020 e as decisões do Supremo Tribunal Federal em casos análogos, reforçam a existência de grave irregularidade na decisão da Procuradora-Geral de Justiça do Distrito Federal e Territórios que autorizou, sem amparo legal, o pagamento da diferença de subsídio a membros auxiliares da Administração Superior do MPDFT. 
Nesse contexto, o MP de Contas entende que estão devidamente demonstrados a fumaça do bom direito e o perigo da demora, e, por isso, requer a Vossa Excelência:
a) a expedição de medida cautelar para que a Procuradoria-Geral de Justiça do Distrito Federal e Territórios se abstenha de efetuar o pagamento da diferença entre os subsídios de Promotor de Justiça e de Procurador de Justiça a membros auxiliares da Procuradoria-Geral de Justiça e da Corregedoria-Geral do Ministério Público do Distrito Federal e Territórios;
b) a remessa dos autos à Sefip para que analise o mérito da presente representação, considerando a resposta à oitiva determinada por Vossa Excelência (peças 16 e 17) , que se encontra às peças 34 a 36, bem como a resposta à diligência efetivada pelo Ofício 1.102/2020-TCU/Sefip, de 12/6/2020 (peça 39) ."
É o relatório.

não há.

Procurador Júlio Marcelo de Oliveira.

representação. pagamento de diferença remuneratória a membros auxiliares da Procuradoria-Geral de Justiça e da Corregedoria-Geral do mpdft. simetria constitucional entre magistratura e ministério público. vantagem consolidada no âmbito do poder judiciário. ausência de ofensa ao ordenamento jurídico. não conhecimento. ciência

REPRESENTAÇÃO (REPR)

Secretaria de Fiscalização de Integridade de Atos e Pagamentos de Pessoal e de Benefícios Sociais (Sefip).

Cuidam os autos de representação formulada pelo Procurador Júlio Marcelo de Oliveira, com pedido de adoção de medida cautelar, acerca de possível irregularidade no pagamento de parcela remuneratória a membros do Ministério Público do Distrito Federal e Territórios (MPDFT) .
2.	Em sua análise, a secretaria especializada propõe o sobrestamento dos autos até o julgamento de mérito do Processo 1038920-45.2020.4.01.3400, em trâmite na 16ª Vara da Seção Judiciária do DF, que tem por objeto a mesma questão discutida nestes autos.
3.	Após a manifestação da secretaria, o Procurador Júlio Marcelo de Oliveira requereu a oportunidade de oficiar nos autos. Sua Excelência compreende, em síntese, que não há fundamento para o sobrestamento do feito, ante o princípio da independência das instâncias.
4.	No mérito, o douto Procurador oferece longo arrazoado no sentido de que a isonomia constitucional ou o princípio da simetria não permitem a concessão de benefícios remuneratórios na forma realizada pelo MPDFT, conforme tem decidido o Supremo Tribunal Federal em situações semelhantes.
5.	 Assim, o Procurador Júlio Marcelo de Oliveira postula pela adoção de medida cautelar para suspensão dos pagamentos inquinados, com remessa dos autos à secretaria especializada para que analise o mérito da representação.
6.	Passo a examinar o caso.
7.	Em relação à proposta de sobrestamento, concordo com o representante do MPTCU no sentido de que a existência de processo judicial em trâmite tratando da matéria aqui discutida não impede a manifestação do TCU, conforme bem delineado no parecer de Sua Excelência.
8.	No mais, creio que as manifestações já produzidas nos autos permitem pronta formulação de juízo sobre o mérito, sem necessidade de retorno dos autos à secretaria especializada, conforme as seguintes considerações
9.	Ao defender a impropriedade do ato administrativo de pagamento da diferença entre os subsídios do cargo de Promotor de Justiça e de Procurador de Justiça aos membros auxiliares da Procuradoria-Geral de Justiça e Corregedoria-Geral do MPDFT, o representante elenca o seguinte:
	a) houve ofensa ao art. 37, inciso X, da Constituição Federal, pois somente lei específica poderia alterar os subsídios de membros do Ministério Público;
	b) é imprópria a utilização da Resolução CNJ 72/2009 como fundamento para o pagamento da diferença por simetria constitucional;
	c) ainda que fosse possível a aplicação do princípio da simetria, a diferença salarial é incompatível com o pagamento simultâneo de valores relativos a cargos ou funções comissionadas;
	d) houve ofensa à Resolução CNMP 9/2009, que veda o acréscimo de parcelas remuneratórias ao subsídio;
	e) não existe a figura da "convocação" no âmbito do Ministério Público;
	f) houve ofensa à decisão do CNMP que revogou a Resolução CNMP 46/2009;
	g) houve ofensa ao princípio da publicidade; e
	h) deve haver ressarcimento dos valores pagos indevidamente.
10.	Sobre as supostas impropriedades, verifico que a manifestação oferecida pelo MPDFT em resposta à oitiva elucida bem a questão do pagamento da diferença remuneratória, senão vejamos.
11.	A diferença salarial aqui discutida diz respeito aos valores pagos a Promotores de Justiça do MPDFT convocados para auxílio junto à Administração Superior, lotados na Procuradoria-Geral de Justiça e na Corregedoria-Geral. Nessa circunstância, tais membros exercem funções típicas de Procurador de Justiça, razão pela qual percebem parcela adicional relativa à diferença de sua remuneração para o cargo de Procurador de Justiça.
12.	Não se trata, portanto, de criação de parcela remuneratória, mas do pagamento de diferença para a remuneração da função efetivamente exercida pelo membro do MPDFT, que encontra amparo em diversos normativos, conforme se segue:
Resolução CNMP 9/2006
"Art. 4º Estão compreendidas no subsídio de que trata o artigo anterior e são por esse extintas todas as parcelas do regime remuneratório anterior, exceto as decorrentes de:
I - diferença de entrância ou substituição ou exercício cumulativo de atribuições;"
Lei Complementar 35/1979
"Art. 124. O Magistrado que for convocado para substituir, em primeira ou segunda instância, perceberá a diferença de vencimentos correspondentes ao cargo que passa a exercer, inclusive diárias e transporte, se for o caso. (Redação dada pela Lei Complementar nº 54, de 22.12.1986) "
Lei 8.625/1993
"Art. 45. O membro do Ministério Público, convocado ou designado para substituição, terá direito à diferença de vencimento entre o seu cargo e o que ocupar."
13.	Muito embora referidas normas não façam menção expressa ao pagamento da diferença em casos de auxílio, existem outros dispositivos que indicam a regularidade do pagamento também nessa situação, conforme se segue:
Lei 11.697/2008
"Art. 46. Compete aos Juízes de Direito Substitutos substituir e auxiliar os Juízes de Direito.
Parágrafo único. O Juiz de Direito Substituto na substituição do juiz titular terá competência plena.
Art. 47. O Juiz de Direito Substituto designado para auxiliar Juiz de Direito terá competência para funcionar em quaisquer processos em curso na Vara e, nessa qualidade, perceberá vencimentos integrais, atribuídos ao Juiz de Direito do Distrito Federal, observados, para todos os efeitos, os percentuais das diferenças de vencimentos entre esses cargos e o de Desembargador, na forma da lei que fixa os respectivos valores de retribuição.
Parágrafo único. O Vice-Presidente disporá sobre a designação de juízes auxiliares e definirá a forma de substituição e auxílio."
Resolução CNJ 72/2009
"Art. 5º (...) 
§ 1º A convocação de juízes de primeiro grau para auxílio a tribunais e juízes de segundo grau ou desembargadores será para o exercício de atividade jurisdicional ou administrativa, restrita nesta situação ao auxílio à Presidência, Vice-Presidência ou Corregedoria do Tribunal
Art. 6º Os juízes de primeiro grau convocados para exercer função de substituição ou auxílio nos tribunais receberão, exclusivamente, a diferença de remuneração para o cargo de Desembargador."
14.	No caso, a decisão administrativa que reconheceu o direito à percepção da diferença de subsídio para o cargo de Procurador de Justiça aos membros auxiliares da Administração Superior do MPDFT levou em consideração o disposto na Resolução CNJ 72/2009, por simetria constitucional entre as carreiras de magistrados e membros do Ministério Público.
15.	Referida decisão administrativa ponderou que a Lei Complementar 75/1993 comete a Administração Superior do MPDFT aos Procuradores de Justiça, que são lotados na Procuradoria-Geral de Justiça, exercem as funções de Vice-Procurador-Geral de Justiça e de Corregedor-Geral, compõem o Conselho Superior da Instituição e atuam perante o Tribunal de Justiça, conforme os seguintes dispositivos:
Lei Complementar 75/1993
"Art. 157. O Procurador-Geral designará, dentre os Procuradores de Justiça, o Vice-Procurador-Geral de Justiça, que o substituirá em seus impedimentos. Em caso de vacância, exercerá o cargo o Vice-Presidente do Conselho Superior, até o seu provimento definitivo.
 (...) 
Art. 163. O Conselho Superior do Ministério Público do Distrito Federal e Territórios, presidido pelo Procurador-Geral de Justiça, tem a seguinte composição:
I - o Procurador-Geral de Justiça e o Vice-Procurador-Geral de Justiça, que o integram como membros natos;
II - quatro Procuradores de Justiça, eleitos, para mandato de dois anos, na forma do inciso IV do artigo anterior, permitida uma reeleição;
III - quatro Procuradores de Justiça, eleitos para um mandato de dois anos, por seus pares, mediante voto plurinominal, facultativo e secreto, permitida uma reeleição.
 (...) 
Art. 173. O Corregedor-Geral do Ministério Público do Distrito Federal e Territórios será nomeado pelo Procurador-Geral dentre os Procuradores de Justiça integrantes de lista tríplice elaborada pelo Conselho Superior, para mandato de dois anos, renovável uma vez.
 (...) 
Art 175. Os Procuradores de Justiça serão designados para oficiar junto ao Tribunal de Justiça e nas Câmaras de Coordenação e Revisão.
 (...) 
Art. 177. Os Procuradores de Justiça serão lotados nos ofícios na Procuradoria-Geral de Justiça."
16.	Ademais, de acordo com os esclarecimentos prestados nos autos, os membros auxiliares da Procuradoria-Geral de Justiça e da Corregedoria-Geral de Justiça atuam jurisdicional e administrativamente perante a Segunda Instância, Tribunais Superiores e Câmaras de Coordenação e Revisão, além de representarem e exercerem atribuições exclusivas do Procurador-Geral de Justiça e do Corregedor-Geral de Justiça mediante delegação, todas essas atividades típicas do cargo de Procurador de Justiça.
17.	Nessas circunstâncias, uma vez que os membros do MPDFT convocados para auxílio junto à Administração Superior são lotados na Procuradoria-Geral de Justiça e na Corregedoria-Geral e exercem atividades típicas do cargo de Procurador de Justiça, deve-se reconhecer o direito ao pagamento da diferença de subsídio.
18.	Importante destacar que, caso o membro convocado para prestar auxílio seja Procurador de Justiça, nenhuma diferença salarial é devida. A diferença somente se atribui aos auxiliares que sejam Promotores de Justiça, o que evidencia que não se trata de vantagem remuneratória avulsa paga indiscriminadamente a todos os auxiliares, que, naturalmente, apenas poderia ser criada por lei.
19.	Sobre a simetria constitucional, também questionada pelo representante, compreendo plenamente possível o uso desse instituto para extensão do direito à percepção da diferença salarial no caso de membros do MPDFT que prestam auxílio à Administração Superior, em sintonia com o art. 6º da Resolução CNJ 72/2009. Repise-se que referida resolução não criou parcela remuneratória, mas apenas reconheceu o direito à diferença remuneratória em razão do exercício de atividade típica de cargo distinto em situação de auxílio, o que encontra amparo na legislação, conforme demonstrado.
20.	Com efeito, medida semelhante já foi adotada pelo CNJ ao elaborar a Resolução 133/2011, que equiparou vantagens do Ministério Público e da Magistratura com esteio no preceito constitucional da simetria, o que aponta para a regularidade do reconhecimento administrativo feito pelo MPDFT.
21.	Sobre a alegação de que, ainda que fosse possível a aplicação do princípio da simetria com utilização da Resolução CNJ 72/2009, a diferença salarial seria incompatível com o pagamento simultâneo de valores relativos a cargos ou funções comissionadas, importante destacar que, de fato, o art. 6º da referida Resolução impõe que, em situações de auxílio, será devida exclusivamente a diferença de remuneração.
22.	A conclusão, portanto, é que a convocação para auxílio somente pode gerar a percepção de um acréscimo remuneratório ao magistrado/membro do Ministério Público, o que evidentemente não significa que não haja direito à percepção de outras vantagens, decorrentes de outros fatos geradores.
23.	Ora, um Promotor de Justiça convocado para auxílio e que realize viagem a serviço, naturalmente receberá, além da diferença remuneratória, diárias e passagens. Da mesma forma, um magistrado convocado para auxílio que, durante esse período, exerça substituição cumulativa de acervos, receberá, além da diferença, gratificação específica para a substituição.
24.	No caso de membro convocado para auxílio que também exerce função gratificada, não há falar em impossibilidade de pagamento do valor da função em conjunto com a diferença de remuneração. A diferença é paga pelo exercício do auxílio, enquanto o valor da função é pago pelo exercício das atribuições específicas dessa função.
25.	Rememore-se, aliás, que, caso o membro convocado para prestar auxílio seja Procurador de Justiça, nenhuma diferença salarial é devida pela função de auxílio. Por outro lado, caso esse Procurador de Justiça convocado para auxílio seja também designado para exercer função comissionada, a ele será devido o pagamento da gratificação pelo exercício dessa função, o que só reforça a independência das duas situações (convocação para auxílio e designação para exercer função comissionada) .
26.	No que tange à alegação de ofensa à Resolução CNMP 9/2009, que veda o acréscimo de parcelas remuneratórias ao subsídio, importa destacar que há, nessa resolução, expressa previsão de pagamento de "diferença de entrância", que, conforme aqui discutido, pode ser estendida para a situação de auxílio, com amparo na Resolução CNJ 72/2009.
27.	Quanto ao argumento de que não existiria a figura da "convocação" no âmbito do Ministério Público, mas apenas de designação ou nomeação ao se tratar de membros auxiliares, conforme previsto na Resolução CNMP 160/2017, permito-me mais uma vez destacar o art. 45 da Lei Orgânica Nacional do Ministério Público (LONMP) , que estabelece que "O membro do Ministério Público, convocado ou designado para substituição, terá direito à diferença de vencimento entre o seu cargo e o que ocupar".
28.	Não me parece relevante o fato de a Resolução CNMP 160/2017 ter utilizado o termo "designação" e não "convocação", dado que ambos estão contemplados no sobredito art. 45 da LONMP. Aliás, a Resolução 72/2009 do CNJ, aplicada ao caso por simetria, refere-se a juízes convocados para exercer função de auxílio, o que me parece suficiente para refutar a alegação do representante.
29.	No que se refere ao fato de que o CNMP revogou sua Resolução 46/2009, que previa o pagamento da diferença de subsídio para o cargo de Conselheiro aos membros requisitados para auxiliarem a Presidência, a Corregedoria Nacional ou as Comissões do Conselho Nacional do Ministério Público, não vejo nisso óbice ao pagamento da vantagem.
30.	O fato de o sobredito normativo ter sido revogado não se sobrepõe à simetria constitucional entre Ministério Público e Magistratura, amplamente discutida neste voto.
31.	No âmbito do Poder Judiciário, aliás, a previsão de pagamento da diferença em caso de auxílio está regulamentada em diversos dispositivos, vários deles ratificados após a revogação da Resolução CNMP 46/2009, a exemplo da Resolução CNJ 22/2006 (que assegurou aos juízes auxiliares da Presidência do CNJ e da Corregedoria Nacional de Justiça o pagamento da diferença de subsídio em relação ao cargo de Conselheiro do Conselho Nacional de Justiça) , da Resolução STF 413/2009 (que reconheceu o direito a que magistrados percebessem a diferença de subsídio para o cargo de Ministro do Superior Tribunal de Justiça) , da Resolução STJ/GP 8/2016 (que assegurou o direito ao pagamento da diferença do subsídio idêntica à conferida aos juízes auxiliares do CNJ) e da Resolução administrativa TST 1.724/2015 (que também assegurou o direito ao pagamento da diferença do subsídio nos moldes conferidos aos juízes auxiliares do CNJ) .
32.	Consolidada, portanto, a possibilidade de pagamento da diferença no âmbito do Poder Judiciário, deve-se reconhecer sua legitimidade também aos membros do Ministério Público, pela simetria constitucional.
33.	Em relação à aventada ofensa ao princípio da publicidade, importante destacar que a decisão que garantiu o pagamento da diferença no âmbito do MPDFT foi prolatada em sede de procedimento administrativo, não se exigindo sua publicação oficial. A ausência dessa publicação, entretanto, não significa que se tratou de procedimento sigiloso. A decisão foi tornada pública, tanto que o representante teve amplo acesso a todos os atos aqui discutidos, devidamente acostados aos autos, não havendo que se falar em ofensa à publicidade.
34.	Por fim, não havendo impropriedade no pagamento da diferença de remuneração, não há que se falar em devolução de valores pagos indevidamente, conforme suscitado pelo representante.
35.	Nesse cenário, considerando a regularidade dos procedimentos adotados pelo MPDFT, penso que a representação não merece ser conhecida, porquanto não há ofensa ao ordenamento.
	Ante o exposto, voto por que o Tribunal adote a deliberação que ora submeto à apreciação deste Colegiado.
	TCU, Sala das Sessões Ministro Luciano Brandão Alves de Souza, em 6 de julho de 2022.
Ministro BRUNO DANTAS
Relator